【裁判字號】    99,交聲,3170
【裁判日期】    991213
【裁判案由】    交管條例聲異
【裁判全文】
臺灣板橋地方法院交通事件裁定        99年度交聲字第3170號
原處分機關  臺北市交通事件裁決所
異  議  人
即受處分人  和新小客車租賃股份有限公司
代  表  人  蘇明仁
上列異議人即受處分人因違反道路交通管理處罰條例案件，對於
臺北市交通事件裁決所民國99年7月13日北市裁催字第裁22-CU00
00000號處分聲明異議，本院裁定如下：
    主      文
本件管轄錯誤，移送臺灣臺北地方法院。
    理      由
一、查聲明異議案件，係受處分人不服道路交通管理處罰條例第
    8 條主管機關所為之處罰，向法院所提起請求撤銷原處分之
    程序，性質上應屬於救濟程序（司法院大法官會議第418 號
    解釋參照）。至於刑事訴訟法第5 條之土地管轄，其適用對
    象為法院審理第一審案件之管轄權劃分，並非定救濟程序之
    法院管轄權劃分之標準，此觀諸刑事訴訟法救濟審即第二審
    管轄法院，係向管轄第二審之高等法院為之自明（刑事訴訟
    法第361 條第1 項規定參照）。因此，刑事訴訟法第5 條之
    土地管轄規定，能否適用在救濟程序法院之管轄，頗有疑義
    。就法體系而言，交通違規處罰之主管機關首次管轄權劃分
    ，係依違反道路交通管理事件統一裁罰基準及處理細則第25
    條規定，除同條第1 款至第5 款情形按行為地；以汽車所有
    人為處罰對象者，移送其車籍地；以駕駛人為處罰對象者，
    則由駕籍地之處罰機關處理。至於不服主管機關所為處罰提
    起聲明異議之管轄法院，首須視法有無特別明文規定，若無
    ，始得依同條例第89條規定準用刑事訴訟法相關規定處理之
    。又按聲明異議，應以司法狀紙，敘述異議之理由，提出於
    原處分機關為之，原處分機關應於接受異議書狀後5 日內，
    將該案卷宗及有關證物，送交該管地方法院或其分院交通法
    庭；又違反道路交通管理事件，受處分人不服處罰，依法聲
    明異議者，處罰機關應於接受異議狀5 日內，製作不服違反
    道路交通管理事件裁決聲明異議移送書，將案卷及有關證物
    連同聲明異議書狀，送交該管地方法院審理，道路交通事件
    處理辦法第12條及違反道路交通管理事件統一裁罰基準及處
    理細則第65條分別定有明文。法院受理聲明異議既屬救濟程
    序，並非為第一審程序，自應依交通違規行政罰之性質，適
    用同條例或法規命令所定之管轄權，業如前述。前開法規命
    令既已明定受理聲明異議之法院為裁處機關所在地之法院管
    轄，自非同條例或相關法規並無特別規定聲明異議法院管轄
    權之分配。其理如同不服地方法院第一審裁判，提起救濟之
    管轄第二審法院，均係以管轄地方法院之第二審法院定之，
    並非再重新審視行為人之住所地、居所地或犯罪地而定自明
    。否則，救濟法院之管轄，極易隨受處分人住居所變更之時
    間點，隨時處於不確定之狀況，易形成管轄權消極衝突之情
    事（臺灣高等法院暨所屬法院97年法律座談會刑事類提案第
    44號研討結果參照）。次按舉發汽車違反道路交通管理事件
    ，以汽車所有人為處罰對象者，移送其車籍地處罰機關處理
    ；以駕駛人為處罰對象者，移送其駕籍地處罰機關處理；駕
    駛人未領有駕駛執照者，移送其戶籍地處罰機關處理。但有
    下列情形之一者，移送行為地處罰機關處理：一、汽車肇事
    致人傷亡。二、抗拒稽查致傷害。三、汽車駕駛人未領有駕
    駛執照且無法查明其戶籍所在地。四、汽車買賣業或汽車修
    理業違反本條例第57條規定。五、汽車駕駛人違反本條例第
    35條規定，違反道路交通管理事件統一裁罰基準及處理細則
    第25條第1 項規定甚明。末按法院受理交通事件，準用刑事
    訴訟法之規定，道路交通管理處罰條例第89條前段定有明文
    。而無管轄權之案件，應諭知管轄錯誤之判決，並同時諭知
    移送於管轄法院，亦為刑事訴訟法第304 條所明定。準此，
    受處分人如不服處分，其聲明異議事件應由原處分機關所在
    地之法院管轄，如繫屬之法院無管轄權，即應諭知管轄錯誤
    。
二、經查，車牌號碼0965-KK 號號牌原懸掛於異議人即受處分人
    和新小客車租賃股份有限公司所有之BENZ廠牌租賃小客車乙
    情，為異議人所不爭執，並有車輛資訊查詢資料及車輛租賃
    契約書各1 份附卷足稽。次查，懸掛車牌號碼0965-KK 號號
    牌之小客車，經人駕駛於98年9 月19日中午11時59分許，在
    臺北縣新店市○○路○ 段與安康交流道口，因有道路交通管
    理處罰條例第60條第2 項第3 款「不遵守道路交通號誌之指
    示」之違規，經臺北縣政府警察局新店分局員警逕行舉發等
    情，有臺北市政府警察局北市警交大字第CU0000000 號舉發
    違反道路交通管理事件通知單及採證相片影本各1 紙附卷可
    稽。是本件依道路交通管理處罰條例第60條第2 項第3 款規
    定，係處罰汽車駕駛人，依違反道路交通管理事件統一裁罰
    基準及處理細則第25條第1 項規定，應由駕籍地處罰機關處
    理。另查，本件因異議人告知之應歸責人，其歸責理由尚有
    疑義，原處分機關臺北市交通事件裁決所乃以異議人為受處
    分人，裁處罰鍰新臺幣1,200 元等情，有臺北市交通事件裁
    決所99年7 月13日北市裁催字第裁22-CU0000000號違反道路
    交通管理事件裁決書、99年11月2 日函1 份在卷可查。而本
    件經原處分機關裁決後，異議人不服，聲明異議，參照上開
    說明，受理本件聲明異議之法院應為裁處機關所在地之法院
    即臺灣臺北地方法院，本院並無管轄權。爰依法諭知管轄錯
    誤，並移送於有管轄權之臺灣臺北地方法院。
據上論斷，應依道路交通管理處罰條例第89條前段，刑事訴訟法
第304 條，裁定如主文。
中    華    民    國    99    年    12    月    13    日
                     交通法庭  法  官   謝梨敏
上列正本證明與原本無異。
如不服本裁定，應於裁定送達後五日內敘明抗告理由，向本院提
出抗告狀。
                                書記官  林怡君
中    華    民    國    99    年    12    月    13    日

司法院資訊處製作；財團法人民間司法改革基金會備份。
